【裁判字號】    90,抗,730
【裁判日期】    901114
【裁判案由】    偽造文書
【裁判全文】
臺灣高等法院臺中分院刑事裁定                        九十年度抗字第七三號
    抗  告  人  乙○○
    即 自 訴人
    被      告  甲○○
                丁○○
                丙○○
右列抗告人因偽造文書案件，不服臺灣台中地方法院中華民國九十年九月十九日裁定
（八十九年度自字第八八五號）提起抗告，本院裁定如左：
      主  文
抗告駁回。
      理  由
一、本件抗告意旨略以：（一）刑事訴訟法第二百四十五條第一項所定：「偵查，不
    公開之」，係強制規定。同理可知刑事訴訟法第三百二十六條第二項所定：「前
    項訊問不公開之」之「不公開之」一語，亦應是強制規定，而非訓示規定。原審
    法官於九十年三月二日開調查庭時，係以公開方式為之，明顯與上開規定相違。
    原審裁定違反程序正義。（二）原裁定明揭「惟此均係被告三人於適用法律時，
    本於對於法律之確信，所將其法律見解表達於裁定書上，並無另一可對照之客觀
    事實存在：：」姑不論其所論，早已偏離自訴狀第三頁至第六頁所訴主旨「事實
    之認定應憑證據」。原審法院未傳訊被告三人，詢其真意，如何能認定「惟均係
    被告三人於適用法律時，本於對於法律之確信：：」，而非本於「：；法律之濫
    用」。（三）原裁定明載「：：惟查不論『合建房屋』、『合建』、『合建分售
    』，均非民法債篇所規範之有名契約，其當事人間之法律關係，權利義務為何，
    須依當事人所訂定之契約內容認定之：：」惟依自訴理由狀第三至第四頁所載，
    該案係自訴人（即本案抗告人）乙○○以檢察官起訴書所載「合建分售」，卻遭
    該案被告羅永安法官在判決書之不實登載為「合建房屋」為理由之一而提起自訴
    。本件被告二人在明知此種情形下，卻敢於登載成「：：合建分售，係指合建再
    分售，而判決書係記載合建，其間看不出有何虛偽登載，僅是略而不載分售。略
    而不載，又有何違法可言？是可知上開合建分售、合建房屋、合建等語，與原裁
    定顧左右而言他的認定，亦即與契約相關的認定─是縱被告三人為上開記載，然
    此記載之內容，並不會改變契約內容，或變更當事人間之權利義務關係，自訴人
    仍可本於契約對相對人有所請求：：」等語，實是悖離真實而與刑事訴訟法第一
    百六十三條第一項「法院因發現真實之必要，應依職權調查證據」的規定相違，
    致其裁定流於「明知失真出於虛增」的不法。此外刑法第二百十三條所定公務員
    登載不實罪的不法構成要件之一「足以生損害於公眾或他人者」，依現行判例所
    揭諸如「初不因其登載時有無損害於公眾或他人之犯意及實際上是否生損害，而
    為區別」「以有損害之虞為已足，不以實際發生損害為必要」「僅有損害於公眾
    或他人之危險者即可」況由於本件被告三人之不法裁定，致使自訴人（抗告人）
    必須不惜心力撰狀追訴，並託人打字付印出庭應訊，實已有原不必發生的損害產
    生。因此足認原裁定所指：「：：而未具體指明其何等法律上所保護之權利或公
    眾受到如何損害之可能，自難認被告三人之上開記載合於刑法第二百十三條之構
    成要件。」確係原裁定違背專業良知之不實之言，其目的要在使其明知為有罪人
    而無故不使其受追訴。（四）裁定理由三之（四）結語所指「因而，被告三人於
    上開裁定登載「抗告意旨明載『結算書』等語自屬有據，而無登載不實可言，對
    照本件被告三人於證物一第九頁不可歸責事由揭「上列諸人既可使用結算之字眼
    ，法官卻不能記載為結算書，難道百姓可以放火，州官不可點燈：：」，則原裁
    定意圖以自己的矛盾登載，證明被告三人非不實登載的行為，躍然紙上，本件抗
    告為有理由云云。
二、經查，原審裁定以：（一）被告三人所制作之八十九年度抗字第六七四號裁定第
    六頁第十四行固載有：「˙˙˙然刑法第二百十三條所謂「登載不實」係指該項
    登載的事項必須是法律上重要的。如果對於法律上非重要事項為不實登載，對於
    文書證明力即不生影響，即難以該條之罪相繩˙˙˙」、另第九頁第五行亦載有
    ：「˙˙˙刑事訴訟法第三百二十六條第二項「前項訊問不公開之」，係訓示規
    定，縱使違此規定，其裁判亦難指為違法˙˙˙」等語，有該裁定附卷可稽。惟
    此均係被告三人於適用法律時，本於對於法律之確信，所將其法律見解表達於裁
    定書上，並無另一可對照之客觀事實存在，自無所謂將不實之事項登載於職務上
    所掌之裁定書可言。（二）按事實之認定，應憑證據，如未能發現相當證據，或
    證據不足以證明，自不能以推測或擬制之方法，以為裁判基礎，最高法院著有四
    十年臺上字第八六號判例可資參照。惟此判例所指之「事實」，是指認定被告有
  罪之犯罪構成要件事實，而非指包括認定被告無罪所本之事實，亦必須經過嚴格
    證明，方能認定，此觀諸最高法院三十年上字第八一六號判例意旨認：「認定不
    利於被告之事實，須依積極證據，苟積極證據不足為不利於被告事實之認定時，
    即應為有利於被告之認定，更不必有何有利之證據」至明。是被告三人於八十九
    年度抗字第六七四號裁定中記載：「˙˙˙且判決上開記載若係出於過失所致，
    更與該條之罪須出於直接故意之要件不該當，前案被告羅永安並無明知不實事項
    而為登載不實之犯行可言」，以假設語氣說明縱使前案被告羅永安之在判決書上
    記載「合建房屋」是出於過失所致亦不成罪，既非認定前案被告羅永安有何犯罪
    事實，自不得爰引最高法院四十年臺上字第八六號判例，而指為違法。自訴人認
    被告三人就此部分記載，有登載不實，容有誤會。（三）又按刑法第二百十三條
    規定：「公務員明知為不實之事項，而登載於職務上所掌之公文書，足以生損害
    於公眾或他人者，處˙˙˙」，乃以公務員將主觀上明知為不實之事項，登載於
    其職務上所掌之公文書，及因此等行為致生「足以生損害於公眾或他人者」之危
    險結果為其構成要件。查自訴人於補充自訴理由狀認：被告三人既先登載：「判
    決書記載為『合建房屋』」，接著隔一行就變成「判決書係記載『合建』，˙˙
    ˙僅是略而不載（分售），略而不載又有何違法可言？」，是被告三人將上述「
    合建房屋」立即登載成「合建」並胡亂解釋的行徑，係無形偽造云云。惟查不論
    「合建房屋」、「合建」或「合建分售」，均非民法債篇所規範之有名契約，其
    當事人間之法律關係、權利義務為何，須依當事人所訂定之契約內容認定之；而
    刑事判決所重者，乃被告是否有法所不許之犯罪行為，縱使其犯罪行為牽涉到民
    事之法律行為，惟「刑事判決所為事實之認定，於為獨立民事訴訟之裁判時本不
    受其拘束，原審斟酌全辯論意旨及調查證據之結果，依自由心證為與刑事判決相
    異之認定，不得謂為違法」（最高法院二十九年上字第一六四○號判例意旨參照
    ）。是縱被告三人為上開記載，然此記載之內容，並不會改變該契約之內容，或
    變更當事人間之權利義務關係，自訴人仍可本於契約對相對人有所請求，甚而自
    訴人就此循求民事訴訟途徑解決紛爭時，受訴法院仍須自行認定事實，而不受任
    何刑事判決、裁定（包含被告三人所為上開裁定）之拘束，從而，被告三人於所
    為上開記載，並未對自訴人造成有損害發生之危險，自訴人於自訴狀僅泛指被告
    三人之行為對其造成法益損害、身心傷害和法律感情受創，而未具體指明其何等
    法律上所保護之權利或公眾有受到如何損害之可能，自難認被告三人之上開記載
    合於刑法第二百十三條之構成要件。（四）自訴人以其於前案之自訴狀及抗告狀
    ，均無有關法官不能將本件自訴狀所附證物（二）之文件記載為結算書之任何陳
    述或登載，而被告三人卻於上開裁定上記載：「˙˙˙上列諸人既可使用結算之
    字眼，法官不能記載為結算書，難道百姓可以放火，州官不可點燈？˙˙˙」
    ；且上開裁定所謂「抗告意旨，明載『結算書』」乙語，不知語出何處，而認被
    告三人有刑法第二百十三條之犯行。經查，遍觀被告三人所為之上開裁定，並未
    認定自訴人於自訴狀或抗告狀曾記載不能將本件自訴狀所附證物（二）之文件記
    載為「結算書」，至被告三人上開記載，僅係表達其意見，而非謂自訴人曾有不
    得將本件自訴狀所附證物二之文件記載為「結算書」之陳述或登載，是自訴人就
    此，顯有誤會。次查，經本院依職權調閱臺灣高等法院臺中分院八十九年度抗字
    第六七四號刑事卷宗，自訴人於八十九年八月五日之抗告狀第三頁自第七行起，
    確實載明：「惟案自訴狀的證物七，依裁定書第八頁的說明，鈞院已認「該份文
    件係『結算書』，自屬有據」，惟單憑該『結算書』所載：˙˙˙」，是自訴人
    確實於抗告狀中使用『結算書』字眼，有自訴人之抗告狀附於上開刑事卷宗可憑
    。因而，被告三人於上開裁定登載「抗告意旨，明載『結算書』」等語，自屬有
    據，而無登載不實可言。認被告三人並無自訴人所指公務員登載不實之犯行，此
    外復查無其他積極證據足資證明被告三人有何偽造文書犯行，因以被告等三人犯
    罪嫌疑不足，有刑事訴訟法第二百五十二條第十款所規定之情形，諭知駁回自訴
    ，經核並無違誤。抗告人仍執前詞，指摘原審裁定，難謂有據，應予駁回。
三、據上論結，應依刑事訴訟法第四百十二條，裁定如主文。
中      華      民      國      九十       年    十一     月    十四    日
                                臺灣高等法院臺中分院刑事第九庭
                                      審判長法  官  陳  筱  珮
                                            法  官  康  應  龍
                                            法  官  趙  春  碧
右正本證明與原本無異。
不得再抗告。
                                            書記官  陳  文  琴
中      華      民      國      九十       年    十一     月    十六    日
                                                                        Ｒ


司法院資訊處製作；財團法人民間司法改革基金會備份。
